臺灣高雄地方法院刑事判決　　　　　　　100年度訴字第153號
公　訴　人　臺灣高雄地方法院檢察署檢察官
被　　　告　劉河芳
選任辯護人　黃順天律師
上列被告因違反公職人員選舉罷免法案件，經檢察官提起公訴（
臺灣高雄地方法院檢察署99年度選偵字第236 號），本院判決如
下：
    主  文
劉河芳犯公職人員選舉罷免法第一百零四條之傳播不實罪，處有
期徒刑陸月，如易科罰金，以新臺幣壹仟元折算壹日，褫奪公權
貳年。
    事  實
一、陳錦雄及林平長均係99年高雄市三合一選舉三民區立德里里
    長候選人，劉河芳係該里里民並為林平長助選。劉河芳乃基
    於傳播不實之事使陳錦雄不當選之犯罪故意，於99年10 月
    28日在立德里選區中，發放內容略載為：「…自助會之事越
    攪越臭，伊自稱自己是受害者，倒轉確是受益人，悲哀呀!
    五人小組為伊背書，安撫受害人九十幾萬，存入帳戶拿不到
    ，因為伊留得跑路愛用也，大家一毛也拿不到阿！」之文宣
    ，傳播陳錦雄侵占互助會補償金之不實事實於該選區內之不
    特定人，造成選民對陳錦雄之品德、操守產生高度質疑，足
    以生損害於公眾對於陳錦雄人格之評斷，影響選民投票行為
    之正確性及投票過程之純淨性，並生損害於陳錦雄之名譽。
二、案經被害人陳錦雄告訴及高雄市政府警察局三民一分局移送
    高雄地方法院檢察署檢察官偵查起訴。
    理  由
一、証據能力部分：
    按「被告以外之人於審判外之陳述，雖不符前四條之規定，
    而經當事人於審判程序同意作為證據，法院審酌該言詞陳述
    或書面陳述作成時之情況，認為適當者，亦得為證據。當事
    人、代理人或辯護人於法院調查證據時，知有第159 條第1
    項不得為證據之情形，而未於言詞辯論終結前聲明異議者，
    視為有前項之同意」，刑事訴訟法第159 條之5 定有明文。
    又當事人、代理人或辯護人於調查證據時，知有本法第159
    條之5 第1 項不得為證據之情形，卻表示「對於證據調查無
    異議」、「沒有意見」等意思，而未於言詞辯論終結前聲明
    異議者，應視為已有將該等傳聞證據採為證據之同意（參見
    該條之立法理由）。本件檢察官、辯護人及被告於本院準備
    程序，就本判決所引用各項證據（含傳聞證據、非傳聞證據
    及符合法定傳聞法則例外之證據）之證據能力，均表示無意
    見（參本院卷第14、15頁），且於本院言詞辯論終結前，檢
    察官、辯護人及被告對於卷附具有傳聞證據性質之證據，既
    均已知其情，均未聲明異議，本院認各該證據，並無任何違
    法取證之不適當情形，以之作為證據使用係屬適當，自得採
    為認定被告犯罪事實之證據。
二、訊據被告固坦承陳錦雄及林平長均係99年高雄市三合一選舉
    三民區立德里里長候選人，被告係該里里民並為林平長助選
    ，渠於上揭時間手持上揭文宣等情不諱（此部分核與告訴人
    陳錦雄指訴相符，堪信為真），但矢口否認有何傳播不實之
    犯行，辯稱：當時伊手拿一疊文宣在看，係路過之人將文宣
    從伊手上抽走云云；辯護人則為被告辯稱：證人林秀琴、陳
    黃金美均為告訴人陳錦雄之樁腳，所為證詞不可採信，且該
    文宣內容有所本，被告確信所載之內容為真實，又里長候選
    人之競選活動期間係99年11月22日至99年11月26日，被告係
    於99年10月28日發送文宣，應不符合公職人員選舉罷免法第
    104 條之要件等語。經查：
  (一)被告有傳播文宣之行為：
    被告上揭時間手持上揭文宣挨家挨戶發送乙節，業據證人林
    秀琴於偵查中證稱：在住處有看到被告發文宣，被告拿一份
    文宣夾在其住處之紗窗等語（偵卷第14頁）；證人陳黃金美
    於偵查中證稱：99年10月28日下午3 時正要出去騎機車，見
    被告一間一間發文宣，被告是將該文宣夾在其住處之信箱（
    證人沒有看到被告將文宣放在其住處之過程），伊看到時被
    告正將文宣放到對面28號等語綦詳（偵卷第15頁）。辯護人
    雖為被告辯稱：證人係告訴人之樁腳，所言不實云云，然證
    人林秀琴、陳黃金美是否為告訴人之樁腳，被告及辯護人並
    無提出證據以資證明，況且證人林秀琴、陳黃金美縱係告訴
    人之樁腳，亦未必肯冒較重之偽證罪責而為捏構被告傳播不
    實之情節，是證人所言應堪採信。又被告雖辯稱無主動傳播
    之行為，然被告為另一候選人林平長助選，見不利於告訴人
    之文宣而予以發送，與常情相符，何況確實有證人目睹被告
    有發送之行為，是被告此部分辯解殊難採信。
  (二)文宣內容不實且足生損害於公眾對於陳錦雄人格之評斷及陳
    錦雄之名譽：
    (1)上揭文宣內容略以：「自助會之事越攪越臭，伊自稱自己
      是受害者，倒轉確是受益人，悲哀呀! 五人小組為伊背書
      ，安撫受害人九十幾萬，存入帳戶拿不到，因為伊留得跑
      路愛用也，大家一毛也拿不到阿！」等語，有上揭文宣附
      卷可稽。以文宣內容中，關於「受益人」、「九十幾萬存
      入帳戶拿不到」、「伊留得跑路用」、「大家一毛也拿不
      到」等語，均在影射告訴人侵占會款以供私用，是上揭文
      宣內容如果屬實，顯足以使選民對陳錦雄之品德、操守產
      生高度質疑，若然不實，自足以生損害於公眾對於陳錦雄
      人格之評斷及陳錦雄之名譽無疑。而上開文宣發送時，里
      長候選人均已完成登記（登記時間為99年9 月13日至99年
      9 月17日止），此為公眾所週知，並為本院依職權所知之
      事，是上開文宣如果不實，當會影響選民投票行為之正確
      性及投票過程之純淨性乙節，亦堪認定，辯護人前詞所辯
      洵有誤解。
    (2)辯護意旨雖以上揭文宣內容屬實，惟查：證人即互助會五
      人小組成員陳榮樹、郭秋蘭分別於本院審理時到庭證述，
      證人陳榮樹證稱：「（問：提示偵卷第32頁信託契約書，
      是否在99年4 月15日前就把房子賣掉了？）答：大概是這
      樣，但是正確日期我不曉得。要賣房子之前里長陳錦雄有
      告訴我們，賣了多少錢也有告訴我們，也有問可不可以賣
      掉。（問：你是否為五人小組成員？）答：是的。（問：
      99 年4月15日把房子賣掉還清貸款後所剩下的90幾萬元為
      何至今都還沒分配？）答：因為我們有告會首，怕說分了
      以後無法提告，而且也沒有辦法分配得很平均，而且有些
      是死會、有些是活會，有些會錢收不齊，有些會員無法收
      到錢，有些人不同意，所以沒有分配。‧‧‧（問：剛剛
      所述90幾萬是存在陽信銀行，戶頭是何人的帳戶？）答：
      是五人小組，是陳榮樹、郭秋蘭、陳錦雄、林錫勳，另外
      還有一位是陳黃金美。（問：這開戶印鑑章何人保管？）
      答：印鑑章我們自己保管，只有存摺放在陳錦雄那裡。（
      問：當初那筆90幾萬元不分給會員，是陳錦雄決定還是開
      會決定的？）答：是開會決定的。‧‧‧（問：陳錦雄有
      無可能將錢領走後逃跑？）答：不可能，因為有五個人五
      個印鑑，除非他偽造文書銀行讓他領。原先房子是信託登
      記在他太太名下，所以賣掉房子的錢就存在他太太帳戶，
      他有把帳戶拿給我們看，之後再將錢轉到五人小組的戶頭
      。（問：提示警卷第14頁，有無看過這文宣？）答：應該
      有看到，但是我沒有認真看內容。‧‧‧（問：文宣經你
      這樣詳細看過後，這文宣的內容是否真實？）答：我認為
      這文宣內容是假設性的。（問：除了陳錦雄去偽造文書外
      ，他還有無其他方式可將90幾萬元領走？）答：我認為不
      可能。（問：領這筆90幾萬元，這五人都要到？）答：不
      一定要到，但是要有五人原始的印章。（問：目前這90幾
      萬元如何處理？）答：目前還放在陽信銀行。」等語；證
      人郭秋蘭證稱：「（問：當初決定不要分配90幾萬元，是
      所有會員一起開會決定的？）答：一開始陳錦雄說不要分
      ，說要經過3 分之2 以上被倒會會員同意才要分配。然後
      我們通知倒會會員到某人家裡簽名，後來因為人數不到3
      分之2 所以沒有進行分配。‧‧‧（問：這90幾萬元是否
      用你們五人小組名義開戶的？）答：是的，而且要領錢時
      必需提供這五人小組的印章。‧‧‧（問：存入五人小組
      戶頭這90幾萬，會員都沒有拿到，是何原因？）答：那時
      候錢還在陳錦雄太太的戶頭時大家都說要分，經過一段時
      間錢就轉到五人小組的戶頭，但是有的人說分配不公，有
      的人不願意分，所以這筆錢至目前為止都沒有分配。」等
      語綦詳，核與證人黃文豐於本院審理時證稱：「（問：提
      示偵卷第32頁，這份不動產信託契約書見證人是否你簽名
      的？）答：是的。（問：為何要簽這份不動產信託契約書
      ？）答：立書人甲方是我親家張如松，因跟會發生糾紛，
      張如松與陳錦雄有熟識，所以張如松就拜託陳錦雄來調解
      。後來張如松說有一棟房子，要信託登記給陳錦雄的太太
      蘇美玲，之後會員之間還是在互告。後來那房子有賣掉，
      當初有約定錢要撥給會腳的時候，要經過張如松同意，後
      來里長的太太房子賣了90幾萬，錢匯入陳錦雄的太太帳戶
      內，然後陳錦雄又把錢轉匯到會員的五人小組內。（問：
      錢後來匯入五人小組帳戶內，你是否知情？）答：後來我
      親家張如松有拿會員五人小組的帳戶給我看，錢有撥進去
      。‧‧‧（問：這房子出賣後的價金，里長有無挪用？）
      答：沒有，里長很為里民，直接就把錢撥給五人小組。（
      問：這90幾萬元是否為里長選舉完畢後要走路用的？）答
      ：不是，因為里長也沒有跟人家有糾紛，他也不是會首，
      他幹嘛要跑路，而且錢是在五人小組帳戶內，里長也沒有
      權利。‧‧‧（問：張如松的房子出賣後，里長有無利益
      ？）答：沒有利益，他只是倒楣而已，他只是被拜託，錢
      也不在他的帳戶裡面，錢已撥給管理委員會了。（問：提
      示警卷14頁，這是被告發的文宣「…自助會之事越攪越臭
      ，伊自稱自己是受害者，倒轉確是受益人，悲哀呀! 五人
      小組為伊背書，安撫受害人九十幾萬，存入帳戶拿不到，
      因為伊留得跑路愛用也，大家一毛也拿不到阿! 」，你有
      無認同這張文宣內容？）答：這不是事實，錢不在他的帳
      戶內，而且他也不是五人小組成員。」等語相符。證人陳
      榮樹、郭秋蘭均為五人小組成員，與被告並無特殊情誼或
      仇怨，且告訴人有無侵占會款與渠等利害攸關，衡情並無
      偏袒告訴人之必要，至於證人黃文豐僅係信託契約之見證
      人，身分中立，與被告及告訴人亦無特殊利害關係，故渠
      等證詞應可採信。則上揭文宣所指之90幾萬元既係存放在
      五人小組之戶頭，且告訴人僅有保管存摺，如要領款仍須
      五人小組各自之印鑑章，此外，該90幾萬元沒有分配給其
      餘互助會之被害人係因為互助會會員之間無法達成共識，
      要與告訴人無關，是上揭文宣所指涉之「告訴人為受益人
      」、「90幾萬存入帳戶拿不到」、「告訴人留得跑路用」
      、「大家一毛也拿不到」等語，應非屬實。
  (三)被告傳播上揭不實文宣並無所本：
    按言論自由為憲法所保障之人民基本權，法律固應予以最大
    限度之維護。惟惡意散布謠言，傳播不實之言論，反足以破
    壞他人之名譽及公共利益，依憲法第23條規定，自得予以合
    理之限制，公職人員選舉罷免法第104 條（原92條）之處罰
    規定，即屬法律對於非法言論所加之限制。又司法院釋字第
    509 號解釋明確揭示行為人縱不能證明其言論內容為真實，
    然若能舉出相當證據資料足證其有相當理由確信其言論內容
    為真實者，因欠缺犯罪故意，即不得遽以誹謗罪相繩，亦即
    採取「真正惡意原則」。從而，行為人對於資訊之不實已有
    所知悉或可得而知，卻仍執意傳播不實之言論，或有合理之
    可疑，卻仍故意迴避真相，假言論自由之名，行惡意攻訐之
    實者，即有處罰之正當性，自難主張免責。再者，行為人就
    其所指摘或傳述之事，應盡何種程度之查證義務，始能認其
    有相當理由確信其為真實，而屬善意發表言論，應參酌行為
    人之動機、目的及所發表言論之散布力、影響力而為觀察，
    倘僅屬茶餘飯後閒談聊天之資者，固難課以較高之查證義務
    ；反之，若利用記者會、出版品、網路傳播等方式，而具有
    相當影響力者，因其所利用之傳播方式，散布力較為強大，
    依一般社會經驗，其在發表言論之前，理應經過善意篩選，
    自有較高之查證義務，始能謂其於發表言論之時並非惡意。
    因此，倘為達特定之目的，而對於未經證實之傳聞，故意迴
    避合理之查證義務，率行以發送傳單、舉行記者會、出版書
    籍等方式加以傳述或指摘，依一般社會生活經驗觀察，即應
    認為其有惡意（最高法院97年度台上字第998 號判決意旨參
    照）。次按公職人員選舉罷免法第92條（現為第104 條）之
    罪，其所謂足以生損害於公眾或他人，祇須於公眾或他人有
    發生損害之虞為已足，不以果生實害為必要（參照最高法院
    88年度臺上字第3168號判決意旨）。經查，被告並非上揭互
    助會之成員，會認為上揭文宣內容屬實係聽他人所述乙節，
    業據被告供承在卷（本院卷第70、72頁），足見被告純屬道
    聽途說。又被告並非候選人，若僅為一般選民，縱令道聽途
    說，若僅係於茶餘飯後閒談聊天，雖難課以較高之查證義務
    ，然被告同時為候選人林平長助選，且本件被告係以發送文
    宣之方式為傳播，再者里長選舉選區非大，縱僅發送文宣，
    仍難謂無相當之影響力者，依一般社會經驗，其在發表言論
    之前，理應經過善意篩選，始能謂其於發表言論之時並非惡
    意。又本件被告既非上揭互助會成員且為候選人林平長助選
    ，且三民區立德里里長候選人僅告訴人與林平長，是被告散
    發與上揭互助會有關且有損告訴人名譽之文宣，被告係為達
    到意圖使候選人陳錦雄不當選之意圖甚明。再者，被告既非
    互助會成員，且本件有五人小組乙節，被告亦有所悉，被告
    若要查證，僅需向互助會成員及五人小組成員詢問即可，然
    被告捨此不為，僅憑道聽途說即擅為發送上揭不實文宣，顯
    係倘為達特定之目的，而對於未經證實之傳聞，故意迴避合
    理之查證義務，率行發送傳單加以傳述，是依一般社會生活
    經驗觀察及上揭說明，堪認被告為傳播上揭不實文宣時為有
    惡意而無所本，且上揭具有惡意之不實文字之傳播，除足以
    毀損告訴人之名譽外，並足生損害於選民對告訴人人格之評
    斷，影響選民投票行為之正確性，進而影響選風之純潔性，
    堪認足以生損害於公眾及他人。
  (四)按依96年11月27日修正後公職人員選舉罷免法第31條第1 項
    規定，「經登記為候選人者，不得撤回其候選人登記」；同
    條第4 項規定，「經登記為候選人者，於登記期間截止後遷
    出其選區或除籍者，不影響其候選人資格，並仍在其原選區
    行使選舉權」。是具有候選人資格之人，一經登記完成後，
    即當然成為該選區之候選人，蓋一人是否具有候選人資格，
    端視其是否符合公職人員選舉罷免法第三章第三節之候選人
    積極及消極資格之規定，若為不符合資格者，不因選務機關
    之公告取得候選人資格，至符合資格規定並已依法辦理登記
    者，選務機關亦無權拒絕將其列公告。故具有候選人資格者
    ，於向選務機關辦妥候選人登記時，即應認係96年11月27日
    修正後公職人員選舉罷免法第104 條所謂之「候選人」，行
    為人意圖使該候選人當選或不當選，非法散佈謠言或傳播不
    實罪之論罪時點，當自該候選人合法登記時起算，而不限於
    競選活動期間，避免執法者解釋法律不當致創造法律假期，
    而予有心之士可乘之機；且96年11月27日修正後公職人員選
    舉罷免法第104 條意圖使候選人不當選而散布謠言或傳播不
    實罪之規定，旨在杜絕恣意虛構事實抹黑其他候選人，以端
    正選風，維護選舉之公正及候選人之權益，該條文既未明定
    以競選活動期間內犯之為成立要件，為導正但求勝選不擇手
    段之劣質選舉文化，自不限定須在主管選舉機關公告候選人
    名單以後或公告之競選活動期間內為之；且不能僅因主管選
    舉機關形式上尚未公告候選人名單或公告之競選活動期間尚
    未屆至，即可不受修正前公職人員選舉罷免法第92條之規範
    （最高法院89年度台上字第5235號刑事判決、90年度台上字
    第1974號刑事判決、90年度台上字第5941號、94年度台上字
    第2482號刑事判決均採同一意旨）。本件99年度高雄市三合
    一選舉之里長選舉登記時間為99年9 月13日至99年9 月17日
    止乙節已如前述，被告發送上揭文宣時，里長候選人均已完
    成登記，且公職人員選舉罷免法第104 條並無以「選舉委員
    會公告之競選活動期間為之」為處罰要件，併參酌前揭說明
    及最高法院裁判要旨，辯護意旨以被告發送不實文宣之期間
    為法律所不處罰云云，尚無可採。
  (五)綜上所述，被告上開所辯，均屬卸飾之詞，要無足採，本件
    被告意圖使候選人之告訴人不當選而傳播上揭不實文宣，足
    以生損害於告訴人及選民投票行為之正確性，進而影響選風
    之純潔性乙節，事證明確，被告犯行洵堪認定，應依法論科
    。
三、核被告所為，係犯公職人員選舉罷免法第104 條之意圖使候
    選人不當選而傳播不實事項罪。又公職人員選舉罷免法第10
    4 條之意圖使候選人當選或不當選罪，其犯罪結果，旨在使
    候選人當選或不當選，故縱使行為人所使用之文字、圖畫、
    錄音、錄影、演講或他法，散佈謠言或傳播不實事項之行為
    有多次，但其係以實現一個犯罪為目的（即意圖使候選人當
    選或不當選），而侵害同一個法益，其各次之舉動自應解為
    全部犯罪行為之一部，應以接續犯，僅論以包括之一罪，本
    件被告意圖使同為候選人之告訴人不當選，雖接續以發送不
    實文宣之舉動傳播不實之事，足以生損害於公眾及告訴人，
    惟其既係以實現意圖使告訴人不當選一個犯罪為目的，而侵
    害同一法益，其先後傳播不實之事之舉動，自應解為全部犯
    罪行為之一部，應依接續犯法理，僅論以單一之公職人員選
    舉罷免法第104 條意圖使候選人不當選而傳播不實事項罪。
    再被告所為雖同時符合刑法第310 條第2 項之加重誹謗罪與
    公職人員選舉罷免法第104 條之意圖使候選人不當選而傳播
    不實事項罪之構成要件，惟兩者間為法規競合關係，應適用
    公職人員選舉罷免法第104 條之罪論處。爰審酌被告為圖達
    到使其他候選人無法當選之目的，竟以文字傳播不實事項之
    不正手段攻訐其他候選人，敗壞選舉風氣，殊值非難，暨被
    告之品行、智識程度、犯罪之動機、目的、手段、犯罪所生
    損害、犯罪後仍無悔意之態度等一切情狀，量處如主文所示
    之刑及諭知易科罰金之折算標準，併依公職人員選舉罷免法
    第113 條第3 項規定宣告褫奪公權2 年。
據上論斷，依刑事訴訟法第299 條第1 項前段，公職人員選舉罷
免法第104 條、第113 條第3 項，刑法第11條、第41條第1 項前
段、第37條第2 項，判決如主文。
本案經檢察官吳明駿到庭執行職務。
中    華    民    國  100     年    5     月    18    日
                  刑事第十九庭  審判長法  官  陳志銘
                                      法  官  陳松檀
                                      法  官  黃宣撫
以上正本證明與原本無異。
如不服本判決應於收受本判決後10日內向本院提出上訴書狀，其
未敘述上訴理由者，並得於提起上訴後10日內向本院補提理由書
狀（均須按他造當事人之人數附繕本）「切勿逕送上級法院」。
中    華    民    國   100    年    5     月    19    日
                                      書記官  葉正昭
附錄本件判決論罪科刑法條：
公職人員選舉罷免法第104條
意圖使候選人當選或不當選，以文字、圖畫、錄音、錄影、演講
或他法，散布謠言或傳播不實之事，足以生損害於公眾或他人者
，處 5 年以下有期徒刑。
公職人員選舉罷免法第113條第3項
犯本章之罪或刑法分則第六章之妨害投票罪，宣告有期徒刑以上
之刑者，並宣告褫奪公權。